ACORDAO-COMPLETO-2353341

ACÓRDÃO 8400/2019 ATA 29/2019 - PRIMEIRA CÂMARA

VISTOS, relatados e discutidos estes autos de tomada de contas especial, instaurada pelo FNDE em razão da omissão no dever de prestar contas quanto aos recursos repassados ao município pelo Programa Transferência a Estados e municípios/Brasil Alfabetizado (BRALF) , exercício de 2005, e pelo Programa Nacional de Alimentação Escolar (Pnae) , exercício de 2015, 
ACORDAM os Ministros do Tribunal de Contas da União, reunidos em sessão da Primeira Câmara, ante as razões expostas pelo Relator, em:
9.1. considerar revel o Sr. Raimundo Nogueira Monteiro dos Santos (CPF 120.399.34200) , exPrefeito Municipal de Gurupá/PA (gestões 2005/2008 e 2013/2016) , para todos os efeitos, dando-se prosseguimento ao processo, com fulcro no art. 12, § 3º, da Lei 8.443/92;
9.2. julgar irregulares, nos termos dos arts. 1º, inciso I, 16, inciso III, alínea “a”, § 2º, da Lei 8.443/92, c/c os arts. 19 e 23, inciso III, da mesma lei, e com arts. 1º, inciso I, 209, inciso I, 210 e 214, inciso III, do Regimento Interno/TCU, as contas do Sr. Raimundo Nogueira Monteiro dos Santos (CPF XXX.399.342-XX) , exPrefeito Municipal de Gurupá/PA (gestões 2005/2008 e 2013/2016) , condenando-o ao pagamento da importância a seguir especificada, atualizada monetariamente e acrescida dos juros de mora, calculados a partir das datas discriminadas até a data da efetiva quitação do débito, fixando-lhe o prazo de quinze dias, a contar da notificação, para que comprove, perante este Tribunal, o recolhimento das referidas quantias aos cofres do Fundo Nacional de Desenvolvimento da Educação (FNDE) , nos termos do art. 23, inciso III, alínea “a”, da citada lei:
BRALF/2005
	Valor R$
	DATA

	5.259,00
	02/11/2005

	4.659,00
	01/12/2005

Pnae/2015
                          TRIBUNAL DE CONTAS DA UNIÃO		TC Processo 018.508/2018-9
	Valor R$
	DATA

	137.222,00
	30/12/2014

	90.634,00
	06/03/2015

	90.634,00
	09/04/2015

	10.658,00
	02/07/2015

	261.244,00
	03/07/2015

	72.846,00
	04/08/2015

	66.826,00
	05/08/2015

	90.634,00
	01/09/2015

	237.748,00
	01/10/2015

	139.672,00
	04/11/2015

9.3. aplicar ao Sr. Raimundo Nogueira Monteiro dos Santos (CPF XXX.399.342-XX) , exPrefeito Municipal de Gurupá/PA (gestões 2005/2008 e 2013/2016) , a multa prevista no art. 57 da Lei 8.443/92 c/c o art. 267 do RI/TCU, em relação aos valores do Pnae/2015, no valor de R$ 400.000,00 (quatrocentos mil reais) , fixando-lhe o prazo de quinze dias, a contar da notificação, para que comprove, perante este Tribunal (art. 214, III, alínea “a”, do Regimento Interno do TCU) , o recolhimento da dívida aos cofres do Tesouro Nacional, atualizada monetariamente desde a data deste acórdão até a do efetivo recolhimento, se pagas após o vencimento, na forma da legislação em vigor;
9.4. autorizar, desde logo, a cobrança judicial das dívidas, caso não atendidas as notificações, na forma do disposto no art. 28, inciso II, da Lei 8.443/92; e
9.5. enviar cópia deste Acórdão à Procuradoria da República no Estado de Pará, nos termos do § 3º do art. 16 da Lei 8.443/1992 c/c o § 7º do art. 209 do Regimento Interno do TCU, para adoção das medidas cabíveis.

Tomada de Contas Especial instaurada pelo FNDE, em desfavor do ex prefeito de Gurupá/PA (gestões 2005/2008 e 2013/2016), em face da omissão nas prestações de contas quanto aos recursos repassados ao município em programas cujos objetos foram: O BRALF/2005, a transferência automática de recursos financeiros, em caráter suplementar, aos Estados, Distrito Federal, municípios, destinados a ações de Formação de Alfabetizadores e Alfabetização de Jovens e Adultos, e o Pnae/2015 a aquisição exclusiva de gêneros alimentícios, em caráter complementar, para atendimento dos alunos matriculados em creches, pré-escolas e em escolas do ensino fundamental das redes federal, estadual, do Distrito Federal e municipal, inclusive as indígenas e as localizadas em áreas remanescentes de quilombos e, excepcionalmente, aquelas qualificadas como entidades filantrópicas ou por elas mantidas.

Primeira Câmara

Prefeitura Municipal de Gurupá/PA.

3. Interessados/Responsáveis:
3.1. Interessado: Fundo Nacional de Desenvolvimento da Educação (00.378.257/0001-81).
3.2. Responsáveis: Prefeitura Municipal de Gurupá/PA (04.876.397/0001-30); Raimundo Nogueira Monteiro dos Santos (XXX.399.342-XX).

13.1. Ministros presentes: Walton Alencar Rodrigues (Presidente), Benjamin Zymler, Bruno Dantas e Vital do Rêgo.
13.2. Ministros-Substitutos presentes: Augusto Sherman Cavalcanti (Relator) e Weder de Oliveira.

AUGUSTO SHERMAN

Adoto, como relatório, excerto da instrução elaborada por Auditor Federal lotado na SecexTCE (peça 13) , anuída pelos dirigentes da unidade (peças 14-15) , bem como o Parecer do MP/TCU (peça 16) , da lavra da e. Procuradora-Geral Cristina Machado da Costa e Silva.
“INTRODUÇÃO
1. Trata-se de Tomada de Contas Especial instaurada pelo Fundo Nacional de Desenvolvimento da Educação – FNDE, em desfavor do Sr. Raimundo Nogueira Monteiro dos Santos (CPF XXX.399.342-XX) , exprefeito Municipal de Gurupá/PA (gestões 2005/2008 e 2013/2016) , em face da omissão nas prestações de contas quanto aos recursos repassados ao Município de Gurupá/PA, em virtude do Programa Transferência a Estados e municípios (BRALF/2005) , exercício 2005 e Programa Nacional de Alimentação Escolar (Pnae/2015) , exercício 2015, cujos prazos finais para apresentar as prestações de contas expiraram-se, respectivamente, em 2/2/2006 e 1º/4/2016 (peça 3, p. 71) . 
2. A transferência do BRALF/2005 foi normatizada pela Resolução CD/FNDE 28, de 14/7/2005 e a do Pnae/2015 pela Resolução 26/2013, de 17/6/2013. Os objetos dos programas foram os que se seguem: 
3.  O BRALF/2005 teve por objeto ‘transferência automática de recursos financeiros, em caráter suplementar, aos Estados, Distrito Federal, municípios, destinados a ações de Formação de Alfabetizadores e Alfabetização de Jovens e Adultos.’ (peça 3, p. 71) . Por sua vez, o Pnae/2015 teve por objeto ‘aquisição exclusiva de gêneros alimentícios, em caráter complementar, para atendimento dos alunos matriculados em creches, pré-escolas e em escolas do ensino fundamental das redes federal, estadual, do Distrito Federal e municipal, inclusive as indígenas e as localizadas em áreas remanescentes de quilombos, e, excepcionalmente, aquelas qualificadas como entidades filantrópicas ou por elas mantidas’ (peça 3, p. 71) .
HISTÓRICO 
4. Através dos Programas BRALF/2005 e Pnae/2015, foi repassado ao município o valor total de R$ 1.208.036,00, conforme ordens bancárias constantes da peça 3, p.71-72. Os prazos para prestar contas do BRALF/2005 e do Pnae/2015 encerraram-se, respectivamente, em 2/2/2006 e 1º/4/2016 (peça 3, p. 71) mas, até aquela data, não foram confirmados os envios das prestações de contas para o FNDE. 
5. A omissão na prestação de contas do Programa BRALF/2005 foi constatada por meio da Informação 131/2012-Dipra/Copra/CGCap/Difin/FNDE, de 22/5/2012 (peça 3, p. 13) . Com relação ao Pnae/2015, o Órgão Instaurador notificou o Sr. Raimundo Nogueira Monteiro dos Santos acerca da omissão no dever legal de prestar constas, através do Ofício 22.552/2017-SEOPC/Copra/CGCap-Difin/FNDE, de 10/8/2017 (peça 3, p. 43-44) , requerendo as providências devidas ou a devolução dos aludidos recursos. O ofício foi recebido em 28/8/2017 (peça 3, p. 48) .
6. Por meio do Ofício 308/2009-Dipra/Copra/CGCap/Difin/FNDE/MEC, de 5/3/2009 (peça 3, p. 16-17) , o Órgão Instaurador notificou o Sr. Raimundo Nogueira Monteiro dos Santos acerca da omissão no dever legal de prestar constas dos recursos federais para o BRALF/2005, requerendo as providências devidas ou a devolução dos aludidos recursos. O Aviso de Recebimento (AR) foi recebido em 13/9/2009 (peça 3, p. 19) .
7. Por meio do Ofício 22.552/2017-SEOPC/Copra/CGCap/Difin/FNDE, de 10/8/2017 (peça 3, p. 43-44) , o Órgão Instaurador notificou o Sr. Raimundo Nogueira Monteiro dos Santos (CPF XXX.399.342-XX) , exprefeito Municipal de Gurupá/PA (gestões 2005/2008 e 2013/2016) , acerca da omissão no dever legal de prestar constas dos recursos federais para o Pnae/2015, requerendo as providências devidas ou a devolução dos aludidos recursos. O ofício foi recebido em 28/8/2017 (peça 3, p. 48) .
8. Diante da não apresentação das prestações de contas e da consequente não demonstração da boa e regular aplicação dos recursos federais repassados, assim como da não devolução dos recursos, instaurou-se a Tomada de Contas Especial, cujo fundamento foi a omissão na prestação e contas, conforme apontado no Relatório de TCE 168/2018 - Direc/COTCE/CGCap/Difin-FNDE/MEC (peça 3, p. 71-75) .
9. No Relatório de TCE 168/2018 - Direc/COTCE/CGCap/Difin-FNDE/MEC (peça 3, p. 71-75) , conclui-se que o prejuízo importaria no valor total dos recursos repassados, o que corresponde ao valor original de R$ 1.208.036,00, imputando-se a responsabilidade ao Sr. Raimundo Nogueira Monteiro dos Santos (CPF XXX.399.342-XX) , exprefeito Municipal de Gurupá/PA (gestões 2005/2008 e 2013/2016) , uma vez que o mesmo era a pessoa responsável pelas gestões e execuções dos recursos federais recebidos às contas do BRALF/2005 e do Pnae/2015 e pelas prestações de contas correspondentes.
10. O Relatório de Auditoria 399/2018 da Controladoria Geral da União (Peça 4, p. 1-3) também chegou às mesmas conclusões. Após serem emitidos o Certificado de Auditoria, o Parecer do Dirigente (Peça 4, p. 4 e 6) e o Pronunciamento Ministerial (Peça 5) , o processo foi remetido a esse Tribunal.
11. Na instrução preliminar (Peça 7) , analisando-se os documentos nos autos, concluiu-se pela necessidade de realização de citação e audiência do Sr. Raimundo Nogueira Monteiro dos Santos (CPF XXX.399.342-XX) , exprefeito Municipal de Gurupá/PA (gestões 2005/2008 e 2013/2016) :
a) Citação
Irregularidade: não comprovação da boa e regular aplicação dos recursos federais repassados ao Município de Gurupá/PA, em face da omissão no dever de prestar contas dos valores transferidos, no âmbito do Programa Transferência a Estados e municípios (BRALF) , exercício 2005 e do Programa Nacional de Alimentação Escolar (Pnae) , exercício 2015.
	Valor (R$) 
	Data de atualização monetária

	1.439.274,94
	8/10/2018

 Responsável: Sr. Raimundo Nogueira Monteiro dos Santos (CPF XXX.399.342-XX) , exprefeito Municipal de Gurupá/PA (gestões 2005/2008 e 2013/2016) . 
Conduta: em face da omissão nas prestações de contas, cujos prazos encerraram-se em 2/2/2006 e 1º/4/2016 (peça 3, p. 71) , o mesmo não logrou demonstrar a boa e regular aplicação dos recursos federais recebidos à conta do Programa Transferência a Estados e municípios (BRALF) , exercício 2005 e Programa Nacional de Alimentação Escolar (Pnae) , exercício 2015.
b) Audiência
Irregularidade: não cumprimento dos prazos originalmente estipulados para as prestações de contas; 
Conduta: descumprir os prazos originalmente estipulados para as prestações de contas dos recursos federais recebidos à conta do Programa Transferência a Estados e municípios (BRALF) , exercício 2005 e do Programa Nacional de Alimentação Escolar (Pnae) , exercício 2015, o qual encerrou-se em 2/2/2006 e 1º/4/2016 para o BRALF/2005 e o Pnae/2015, respectivamente;
12. Em cumprimento ao pronunciamento da unidade (peça 9) foi efetuada a citação e a audiência do responsável, nos moldes adiante:
Sr. Raimundo Nogueira Monteiro dos Santos (CPF XXX.399.342-XX) , promovida a citação e audiência do responsável, conforme delineado adiante:
	Ofício
	Data do ofício
	Data de Recebimento do Ofício
	Nome do Recebedor do Ofício
	Observação
	Fim do Prazo para defesa

	2219/2018-TCU/Secex TCE (peça 10) 
	8/10/2018
	29/1/2019 (vide AR de peça 11) 
	Raimundo Nogueira M. dos Santos
	Ofício recebido no endereço do responsável, conforme pesquisa de peça 12
	13/2/2019

13. Transcorrido o prazo regimental, o Sr. Raimundo Nogueira Monteiro dos Santos (CPF XXX.399.342-XX) , exprefeito Municipal de Gurupá/PA, permaneceu silente, devendo ser considerado revel, nos termos do art. 12, §3º, da Lei 8.443/1992.
EXAME TÉCNICO
Da validade das notificações
14. Preliminarmente, cumpre tecer breves considerações sobre a forma como são realizadas as comunicações processuais no TCU. A esse respeito, destacam-se o art. 179, do Regimento Interno do TCU (Resolução 155, de 4/12/2002) e o art. 4º, inciso III, § 1º, da Resolução TCU 170, de 30 de junho de 2004, in verbis:
art. 179. A citação, a audiência ou a notificação, bem como a comunicação de diligência, farse-ão:
I - mediante ciência da parte, efetivada por servidor designado, por meio eletrônico, fac-símile, telegrama ou qualquer outra forma, desde que fique confirmada inequivocamente a entrega da comunicação ao destinatário;
II - mediante carta registrada, com aviso de recebimento que comprove a entrega no endereço do destinatário;
III - por edital publicado no Diário Oficial da União, quando o seu destinatário não for localizado
 (...) 
art. 3º As comunicações serão dirigidas ao responsável, ou ao interessado, ou ao dirigente de órgão ou entidade, ou ao representante legal ou ao procurador constituído nos autos, com poderes expressos no mandato para esse fim, por meio de:
I - correio eletrônico, fac-símile ou telegrama;
II - servidor designado;
III - carta registrada, com aviso de recebimento;
IV - edital publicado no Diário Oficial da União, quando o seu destinatário não for localizado, nas hipóteses em que seja necessário o exercício de defesa’.
art. 4º. Consideram-se entregues as comunicações:
I - efetivadas conforme disposto nos incisos I e II do artigo anterior, mediante confirmação da ciência do destinatário;
II - realizadas na forma prevista no inciso III do artigo anterior, com o retorno do aviso de recebimento, entregue comprovadamente no endereço do destinatário;
III - na data de publicação do edital no Diário Oficial da União, quando realizadas na forma prevista no inciso IV do artigo anterior.
§ 1º O endereço do destinatário deverá ser previamente confirmado mediante consulta aos sistemas disponíveis ao Tribunal ou a outros meios de informação, a qual deverá ser juntada ao respectivo processo.
 (...) 
15. Bem se vê, portanto, a validade da citação via postal, cujo aviso de recebimento, nesse caso, foi assinado pelo próprio destinatário da comunicação, e a entrega do AR foi feita no seu endereço. 
16. Nos processos do TCU, a revelia não leva à presunção de que seriam verdadeiras todas as imputações levantadas contra os responsáveis, diferentemente do que ocorre no processo civil, em que a revelia do réu opera a presunção da verdade dos fatos narrados pelo autor. Dessa forma, a avaliação da responsabilidade do agente não pode prescindir da prova existente no processo ou para ele carreada. 
17. Ao não apresentar sua defesa, o responsável deixou de produzir prova da regular aplicação dos recursos sob sua responsabilidade, em afronta às normas que impõem aos gestores públicos a obrigação legal de, sempre que demandados pelos órgãos de controle, apresentar os documentos que demonstrem a correta utilização das verbas públicas, a exemplo do contido no art. 93 do Decreto-lei 200/67: ‘Quem quer que utilize dinheiros públicos terá de justificar seu bom e regular emprego na conformidade das leis, regulamentos e normas emanadas das autoridades administrativas competentes.’ 
18. Mesmo as alegações de defesa não sendo apresentadas, considerando o princípio da verdade real que rege esta Corte, procurou-se buscar, em manifestações dos responsáveis na fase interna desta Tomada de Contas Especial, se havia algum argumento que pudesse ser aproveitado a seu favor. No entanto, o responsável não se manifestou na fase interna, não havendo, assim, nenhum argumento que possa vir a ser analisado e posteriormente servir para afastar as irregularidades apontadas.
19. Vale ressaltar que a pretensão punitiva do TCU, conforme Acórdão 1441/2016-TCU-Plenário, que uniformizou a jurisprudência acerca dessa questão, subordina-se ao prazo geral de prescrição indicado no art. 205 do Código Civil, que é de 10 anos, contado da data de ocorrência da irregularidade sancionada, nos termos do art. 189 do Código Civil, sendo este prazo interrompido pelo ato que ordenar a citação, a audiência ou a oitiva do responsável. No caso em exame, não ocorreu a prescrição, uma vez que os recursos foram transferidos em 2005 e 2015 (peça 3, p. 71-72) , a omissão nas prestações de contas se concretizou em 2/2/2006 e em 1º/4/2016, respectivamente para, o BRALF/2005 e o Pnae/2015 (peça 3, p. 71) , e o ato de ordenação das citações ocorreu em 31/7/2018.
20. Em se tratando de processo em que a parte interessada não se manifestou acerca das irregularidades imputadas, não há elementos para que se possa efetivamente aferir e reconhecer a ocorrência de boa-fé na conduta do responsável, podendo este Tribunal, desde logo, proferir o julgamento de mérito pela irregularidade das contas, conforme nos termos dos §§ 2º e 6º do art. 202 do Regimento Interno do TCU (Acórdão 2064/2011-TCU-Primeira Câmara, Relator Ministro Ubiratan Aguiar; Acórdão 6182/2011-TCU-Primeira Câmara, Relator Ministro-Substituto Weder de Oliveira; Acórdão 4072/2010-TCU-Primeira Câmara, Relator Ministro Valmir Campelo; Acórdão 1189/2009-TCU-Primeira Câmara, Relator Ministro-Substituto Marcos Bemquerer; Acórdão 731/2008-TCU-Plenário, Relator Ministro Aroldo Cedraz) .
21. Dessa forma, o responsável deve ser considerado revel, nos termos do art. 12, §3º, da Lei 8.443/1992, devendo as contas serem julgadas irregulares, condenando-o ao débito apurado e aplicando-lhe a multa prevista nos arts. 57 e 58 da Lei 8.443/1992.
CONCLUSÃO
22. A partir dos elementos constantes dos autos, foi possível verificar que os recursos repassados ao Município de Gurupá/PA, em virtude do Programa Transferência a Estados e municípios (BRALF2005) , exercício 2005, e Programa Nacional de Alimentação Escolar (Pnae) , exercício 2015, ocorreu na gestão do Sr. Raimundo Nogueira Monteiro dos Santos (CPF 120.399.34200) , exprefeito Municipal de Gurupá/PA (gestões 2005/2008 e 2013/2016) , que, por sua vez, não prestou contas dos recursos.
23. Diante da revelia do responsável e inexistindo nos autos elementos que permitam concluir pela ocorrência de boa-fé ou de outros excludentes de culpabilidade em sua conduta, propõe-se que suas contas sejam julgadas irregulares e seja condenado em débito.
24. Vale ressaltar que a jurisprudência pacífica nesta Corte é no sentido da imprescritibilidade das ações de ressarcimento ao erário (Súmula-TCU 282) . Dessa forma, identificado dano ao erário, deve-se instaurar e julgar o processo de tomada de contas especial para responsabilizar seus agentes causadores, respeitando o direito ao contraditório e à ampla defesa, independentemente de quando ocorreram os atos impugnados.
PROPOSTA DE ENCAMINHAMENTO
25. Diante do exposto, submetemos os autos à consideração superior, propondo ao Tribunal:
a) considerar revel o Sr. Raimundo Nogueira Monteiro dos Santos (CPF 120.399.34200) , exprefeito Municipal de Gurupá/PA (gestões 2005/2008 e 2013/2016) , para todos os efeitos, dando-se prosseguimento ao processo, com fulcro no art. 12, § 3º, da Lei 8.443/92;
b) julgar irregulares, nos termos dos arts. 1º, inciso I, 16, inciso III, alínea ‘a’, § 2º, da Lei 8.443/92 c/c os arts. 19 e 23, inciso III, da mesma lei, e com arts. 1º, inciso I, 209, inciso I, 210 e 214, inciso III, do Regimento Interno/TCU, as contas do Sr. Raimundo Nogueira Monteiro dos Santos (CPF XXX.399.342-XX) , exprefeito Municipal de Gurupá/PA (gestões 2005/2008 e 2013/2016) , condenando-o ao pagamento da importância a seguir especificada, atualizada monetariamente e acrescida dos juros de mora, calculada a partir da data discriminada até a data do efetiva quitação do débito, fixando-lhe (s) o prazo de quinze dias, para que comprovem, perante este Tribunal, o recolhimento das referidas quantias aos cofres do Fundo Nacional de Desenvolvimento da Educação (FNDE) , nos termos do art. 23, inciso III, alínea ‘a’, da citada lei;
BRALF/2005
	Valor R$
	DATA

	5.259,00
	02/11/2005

	4.659,00
	01/12/2005

Pnae/2015
                        TRIBUNAL DE CONTAS DA UNIÃO		TC Processo 018.508/2018-9
	Valor R$
	DATA

	137.222,00
	30/12/2014

	90.634,00
	06/03/2015

	90.634,00
	09/04/2015

	10.658,00
	02/07/2015

	261.244,00
	03/07/2015

	72.846,00
	04/08/2015

	66.826,00
	05/08/2015

	90.634,00
	01/09/2015

	237.748,00
	01/10/2015

	139.672,00
	04/11/2015

Valor do débito atualizado até 26/3/2019, sem juros: R$ 1.457.086,95
c) aplicar individualmente ao Sr. Raimundo Nogueira Monteiro dos Santos (CPF XXX.399.342-XX) , exprefeito Municipal de Gurupá/PA (gestões 2005/2008 e 2013/2016) , a multa prevista no art. 57 da Lei 8.443/92 c/c o art. 267 do RI/TCU, fixando-lhe o prazo de quinze dias, a contar da notificação, para que comprove, perante este Tribunal (art. 214, III, a, do Regimento Interno do TCU) , o recolhimento da dívida aos cofres do Tesouro Nacional, atualizada monetariamente desde a data do acórdão que vier a ser proferido por este Tribunal até a do efetivo recolhimento, se pagas após o vencimento, na forma da legislação em vigor;
D) autorizar, desde logo, a cobrança judicial das dívidas, caso não atendidas as notificações, na forma do disposto no art. 28, inciso II, da Lei 8.443/92;
e) autorizar também, desde logo, se requerido, com fundamento no art. 28, inciso I, da Lei 8.443, de 1992 c/c o art. 217, §§ 1º e 2º do Regimento Interno, o parcelamento da (s) dívida (s) em até 36 parcelas, incidindo sobre cada parcela, corrigida monetariamente, os correspondentes acréscimos legais fixando- lhe o prazo de quinze dias, a contar do recebimento da notificação, para comprovar perante este Tribunal o recolhimento da primeira parcela, e de trinta dias, a contar da parcela anterior, para comprovar os recolhimentos das demais parcelas, devendo incidir sobre cada valor mensal, atualizado monetariamente, os juros de mora devidos, no caso do débito, na forma prevista na legislação em vigor, alertando os responsáveis de que a falta de comprovação do recolhimento de qualquer parcela importará o vencimento antecipado do saldo devedor, nos termos do § 2º do art. 217 do Regimento Interno deste Tribunal;
f) enviar cópia do Acórdão a ser prolatado, bem como do Relatório e do Voto que o fundamentarem ao Procuradoria da República no Estado de Pará, nos termos do § 3º do art. 16 da Lei 8.443/1992 c/c o § 7º do art. 209 do Regimento Interno do TCU, para adoção das medidas cabíveis;
g) enviar cópia do Acórdão que vier a ser proferido ao FNDE e ao responsável, para ciência, informando que a presente deliberação, acompanhada do Relatório e do Voto que a fundamenta, está disponível para a consulta no endereço www.tcu.gov.br/acordaos, além de esclarecer que, caso requerido, o TCU poderá fornecer sem custos as correspondentes cópias, de forma impressa.”.
2.	Afinal, o Parecer do MP/TCU (peça 16) :
“Trata-se de Tomada de Contas Especial (TCE) instaurada pelo Fundo Nacional de Desenvolvimento da Educação (FNDE) contra o Senhor Raimundo Nogueira Monteiro dos Santos, exPrefeito de Gurupá/PA (gestões 2005/2008 e 2013/2016) , em razão da omissão no dever de prestar contas quanto aos recursos repassados ao município pelo Programa Transferência a Estados e municípios (PBA/2005) e pelo Programa Nacional de Alimentação Escolar (Pnae/2015) , cujos prazos finais para a comprovação da regularidade na aplicação dos respectivos valores deram-se, respectivamente, em 2/2/2006 e 1°/4/2016.
2.	Regularmente citado, o responsável manteve-se silente, motivo pelo qual foi considerado revel, para todos os efeitos, dando-se prosseguimento ao processo, nos termos do art. 12, § 3°, da Lei º 8.443/1992. Dada a ausência de elementos que permitissem concluir pela boa-fé do exprefeito, a Unidade Técnica propôs julgar irregulares as contas do Senhor Raimundo Nogueira Monteiro dos Santos, condenando-o em débito pela integralidade dos recursos repassados e multa, encaminhamento ao qual, em linhas gerais, este Parquet anui.
3.	Divergimos, contudo, da incidência de dosimetria da multa sobre os valores de repasse relativos ao PBA/2005, uma vez que, diferentemente do que concluiu a SecexTCE (§19, peça 13, p. 4) , houve a prescrição da pretensão punitiva nesse caso, nos termos do Acórdão 1441/2016-TCU-Plenário, tendo em vista o transcurso do prazo de 10 anos entre a ocorrência da irregularidade (2/2/2006) (peça 3, p. 71) e a data da ordem de citação (31/7/2018) (peça 9) .
4.	Convém registrar, ainda, que entendemos despicienda a fundamentação da multa no art. 58 da Lei ] 8.443/1992 – foi aventada pela SecexTCE no parágrafo 21 da instrução, mas não foi levada, de fato, para o encaminhamento final (peça 13, p. 5) –, uma vez que a audiência realizada nos autos corresponde a irregularidade que se admite contida naquela que resultou no débito imputado, motivo pelo qual o art. 57 da Lei Orgânica do TCU é suficiente para embasar a aplicação da penalidade.
	Ante o exposto, efetuados os ajustes ora sugeridos no encaminhamento do processo, esta representante do Ministério Público manifesta-se, no mérito, de acordo com a proposta oferecida pela SecexTCE às peças 13 a 15.”.
	É o relatório.

não há.

Procuradora-Geral, Drª Cristina Machado da Costa e Silva.

TOMADA DE CONTAS ESPECIAL. OMISSÃO NO DEVER DE PRESTAR CONTAS. RECURSOS DO PNAE E BRALF. CITAÇÃO. REVELIA. IRREGULARIDADE. DÉBITO. MULTA. REMESSA AO MPU.

TOMADA DE CONTAS ESPECIAL (TCE)

Secretaria de Controle Externo de Tomada de Contas Especial (SecexTCE).

Em exame tomada de contas especial instaurada pelo Fundo Nacional de Desenvolvimento da Educação (FNDE) em razão da omissão no dever de prestar contas quanto aos recursos repassados ao município pelo Programa Transferência a Estados e municípios/Brasil Alfabetizado, exercício de 2005, e pelo Programa Nacional de Alimentação Escolar, exercício de 2015, cujos prazos finais para a comprovação da regularidade na aplicação dos respectivos valores deram-se, respectivamente, em 2/2/2006 e 1º/4/2016.
Ressalto que o FNDE repassou ao município, no bojo dos Programas Brasil Alfabetizado (BRALF/2005) e Alimentação Escolar (Pnae/2015) , o valor total de R$ 1.208.036,00 (peça 3, p.71-72) . 
Preliminarmente à instauração deste feito, o ente repassador federal notificou o Sr. Raimundo Nogueira Monteiro dos Santos acerca da omissão no dever legal de prestar constas (peça 3, p. 16-17; 19; 43-44; 48) , não tendo logrado êxito na obtenção da documentação comprobatória ou na recuperação dos valores em epígrafe.
Já no âmbito desta Corte, foi promovida a citação do Sr. Raimundo Nogueira Monteiro dos Santos, exPrefeito Municipal de Gurupá/PA (gestões 2005/2008 e 2013/2016) , consoante análise à peça 7 dos autos.
Ante a inexistência de elementos que permitissem concluir pela boa-fé do exprefeito, a SecexTCE propôs julgar irregulares as contas do Sr. Raimundo Nogueira Monteiro dos Santos, condenando-o em débito pela integralidade dos recursos repassados e multa.
Acolho o referido encaminhamento, com os ajustes sugeridos pelo Parquet especial à peça 16, incorporando as respectivas análises às minhas razões de decidir. 
Observo que, embora regularmente citado (peças 10-12) , o responsável manteve-se silente, motivo pelo qual deve ser considerado revel, para todos os efeitos, dando-se prosseguimento ao processo, nos termos do art. 12, § 3°, da Lei 8.443/1992. Consoante apontado pela unidade instrutiva, o aviso de recebimento, no presente caso, teria sido assinado pelo próprio destinatário da comunicação (peça 11) . 
Nos termos apontados pelo MP/TCU, em relação aos repasses ocorridos no âmbito do PBA/2005, deve-se reconhecer de ofício a prescrição da pretensão punitiva (Acórdão 1441/2016-TCU-Plenário) , tendo em vista o transcurso do prazo de dez anos entre a ocorrência da irregularidade (2/2/2006 - peça 3, p. 71) e a data da ordem de citação (31/7/2018 - peça 9) . Assim, a aplicação da multa com fundamento no art. 57 da Lei Orgânica, ora proposta, toma por base tão somente os recursos relativos ao Programa Nacional de Alimentação Escolar (Pnae/2015) , na monta de R$ 1.198.118,00, a valores históricos.
Deixo de acompanhar, entretanto, a proposição de, desde já, autorizar-se o parcelamento das dívidas imputadas, tendo em vista entender tratar-se de providência que somente deve ser adotada em face de solicitação do interessado.
Ante o exposto, manifesto-me por que o Tribunal aprove o acórdão que ora submeto à deliberação deste Colegiado.
TCU, Sala das Sessões Ministro Luciano Brandão Alves de Souza, em 20 de agosto de 2019.
AUGUSTO SHERMAN CAVALCANTI 
Relator